臺北高等行政法院判決
　　　　　　　　　　　　　　　　　　 94年度訴字第00347號
　　　　　　　　　　　　　　　.
原　　　告　甲○○
被　　　告　勞工保險局
代　表　人　乙○總經理）住同.
訴訟代理人　丁○○
　　　　　　丙○○
上列當事人間因勞保事件，原告不服行政院勞工委員會中華民國
93年12月10日勞訴字第0930050285號訴願決定（發文日期：93年
12月15日），提起行政訴訟。本院判決如下：
　　主  文
原告之訴駁回。
訴訟費用由原告負擔。
　　事  實
一、事實概要：
    原告之被繼承人邱紹源原以羅曼史衛浴設備有限公司為投保
    單位，參加勞工保險為被保險人，其於民國（下同）90年7
    月27日退職退保，92年12月8日死亡，嗣原告於93年6月10日
    （被告收文日期）以受益人身分檢據申請其老年給付。案經
    被告審查，以其所請已逾勞工保險條例第30條之2年請求權
    時效規定，乃以93年6月23日保給簡字第041053196號書函（
    下稱原處分）核定不予給付。原告不服，向勞工保險監理委
    員會申請審議，亦經該會以93年9月23日保監審字第2863 號
    審定書審定申請審議駁回，原告仍不服，提起訴願遭決定駁
    回後，遂提起行政訴訟。
二、兩造聲明：
　(一)原告聲明：
    1.訴願決定、爭議審定及原處分均撤銷。
    2.應命被告作成核付關於被保險人邱紹源老年給付新臺幣
      619,101元之行政處分。
    3.訴訟費用由被告負擔。
　(二)被告聲明：如主文所示。
三、兩造之爭點：
　(一)原告主張：
    1.被保險人邱紹源於92年12月8日在河北省唐山市因病死亡
      ，享年58歲。其於90年7月27日退保時，年齡係56歲，投
      保年資18年，已符合勞工保險條例第58條第1項第2款（原
      告誤載為第2項）規定之老年給付條件，被告未提示公文
      告知2年期限，一般老百姓並不知悉，被告未盡教示義務
      。
    2.被保險人已繳18年114日保險費，未曾請領任何給付，且
      查公教人員保險保險費申請期限為5年，惟憲法第153條所
      保護之勞工申請期限卻僅2年，既勞工保險與公教人員保
      險均屬社會保險，不應有差別待遇。又參酌司法院釋字第
      568號解釋理由書謂被告宜依比例原則就被保險人是否已
      繳納保險費或有無其他特別情事，予以斟酌而有不同之處
      置等語，查商業保險設有責任準備金，則以國家主導，為
      保障勞工生活、促進社會安全而制定之社會保險應較優於
      商業保險。
    3.按勞工退休金條例第28條第4項規定，勞工保險亦應更改
      為5年申請期限。就內政部73年8月20日台內社字第25131
      號函釋部分，按老年給付之功用，除在維持被保險人本人
      退職後之生活外，對專受被保險人扶養之家屬未來長期生
      活安全，亦須憑藉此項給付予以保障，故被保險人退職時
      ，如已具備請領老年給付之條件，此項應得之老年給付，
      仍應准由其當序受領遺屬津貼人請領；此政府美意自不容
      許限縮之。
  (二)被告主張：
    1.查邱紹源90年7月27日退保當時雖符合請領條件，惟並未
      向被告提出申請，遲至93年6月間始由原告提出，此時已
      逾首揭勞工保險條例第30條規定之2年請求權時效期間，
      被告依法否准所請，並無不合；因人民有知法之義務，故
      此規定與被告有無盡教示義務無關。
    2.因被告係依法行政並無給付遲延之情事，原告主張法定利
      息，顯屬無據。至其餘之主張均與本件之判斷無涉，併予
      陳明。
　　理  由
一、原告主張：被保險人於92年12月8日在河北省唐山市因病死
    亡，享年58歲，其於90年7月27日退保時，年齡係56歲，投
    保年資18年，已符合勞工保險條例第58條第1項第2款規定之
    老年給付條件，被告未提示公文告知2年期限，一般老百姓
    並不知悉，被告未盡教示義務，且老年給付之功用，除在維
    持被保險人本人退職後之生活外，對專受被保險人扶養之家
    屬未來長期生活安全，亦須憑藉此項給付予以保障，故被保
    險人退職時，如已具備請領老年給付之條件，此項應得之老
    年給付，仍應准由其當序受領遺屬津貼人請領。據此，依行
    政訴訟法第5條第2項及勞工保險條例第58條規定，求為判決
    如聲明所示云云。
二、被告則以：被保險人90年7月27日退保當時雖符合請領條件
    ，惟並未向被告提出申請，遲至93年6月間始由原告提出，
    此時已逾首揭勞工保險條例第30條規定之2年請求權時效期
    間，被告依法否准所請，並無不合，求為判決駁回原告之訴
    等語。
三、原告之被繼承人邱紹源原以羅曼史衛浴設備有限公司為投保
    單位，參加勞工保險為被保險人，其於90年7月27日退職退
    保，92年12月8日死亡，嗣原告於93年6月10日以受益人身分
    檢據申請其老年給付等情，為兩造所不爭，並有勞工保險給
    付申請書、勞保老年給付受理編審清單、戶籍謄本、中華人
    民共和國河北省唐山市公證處2003年12月15日公證書、被保
    險人異動資料查詢附原處分卷可稽，為可確認之事實。系爭
    老年給付申請之提出既在被保險人死亡後，茲本件之爭執，
    在於系爭請領老年給付之權利得否為繼承之標的？
四、經查：
  (一)按行政程序法第34條規定：「行政程序之開始，由行政機關
    依職權定之。但依本法或其他法規之規定有開始行政程序之
    義務，或當事人已依法規之規定提出申請者，不在此限。」
    查本件申請老年給付事件，屬依勞工保險條例第58條規定之
    依法申請案件，且被告依載有申請人為邱紹源之93年6月10
    日老年給付申請書而開始行政程序，此有被告之收文戳記蓋
    於申請書可憑，惟該申請名義人邱紹源已於92年12月8日死
    亡，業如上述，是縱認申請書為邱紹源生前親書，被告之受
    理日期無論以申請書交郵當日之郵戳或到達被告之日為準，
    均足認被告受理時申請人邱紹源已無當事人能力。嗣原告以
    93年6月23日之申請書向被告申請略以：被保險人邱紹源過
    世後，家屬在住所發現其領老（請領老年給付）資料，填寫
    而忘了寄件，其92年7月9日有領老之請求意願，而家屬代為
    寄件，請求被告允許甲○○（即原告）以遺族代表請領老年
    給付等語，應認原告已補正以自己名義為本件老年給付受領
    人而提出申請，合先敘明。
  (二)按「繼承，因被繼承人死亡而開始。」「繼承人自繼承開始
    時，除本法另有規定外，承受被繼承人財產上之一切權利義
    務。但權利義務專屬於被繼承人本身者，不在此限。」民法
    第1147條及第1148條分別定有明文。觀之勞工保險條例第58
    條規定：「（第1項）被保險人合於左列規定之一者，得請
    領老年給付：一、參加保險之年資合計滿1年，年滿60歲或
    女性被保險人年滿55歲退職者。二、參加保險之年資合計滿
    15年，年滿55歲退職者。三、在同一投保單位參加保險之年
    資合計滿25年退職者。四、參加保險之年資合計滿25年，年
    滿50歲退職者。五、擔任經中央主管機關核定具有危險、堅
    強體力等特殊性質之工作合計滿5年，年滿55歲退職者。（
    第2項）被保險人已領取老年給付者，不得再行參加勞工保
    險。」可知老年給付係對勞工因退職未能獲取薪資所為之給
    付，乃在照顧因年紀因素致體力減退而自勞動市場退休之被
    保險人，使其雖因勞動能力之減退而不能繼續工作，仍能維
    持其自退休後基本生活所需；係在填補其退休後因勞動能力
    減退致經濟收入不足以維持其基本生活之用，亦即在維持其
    退休後至死亡前之一定期間內基本生活所需。因此，老年給
    付之目的，係照顧被保險人在退休後尚能維持基本生活為前
    提，並非補助其不能工作之損失，故應認為勞工保險之被保
    險人關於老年給付之請求權專屬於被保險人即被繼承人本身
    ，且被保險人於未向主管機關提出申請前，尚未變為金錢債
    權，不得為繼承之標的。
  (三)被保險人早於92年12月8日死亡，依民法第6條之規定，其死
    亡後權利能力即已終止。如上所述，老年給付為被保險人之
    一身專屬權，是除被保險人於生前業已合法提出老年給付之
    申請外，因被保險人已無權利能力，其遺屬無法以被保險人
    為受領人之名義提出申請，而若以自己為受領人名義提出申
    請，則不具受領資格。且依老年給付之性質及立法意旨，係
    在保障被保險人因勞動能力之減退而不能繼續工作，自退休
    後仍能維持基本生活所需，予以生活上之補助，並非保障被
    保險人遺屬之生活，故被保險人如已死亡，即無領受老年給
    付之實益。原告主張：老年給付除在維持被保險人本人退職
    後之生活外，對專受被保險人扶養之家屬未來長期生活安全
    ，亦須憑藉此項給付予以保障，故被保險人退職時，如已具
    備請領年給付之條件，仍應准由當序受領遺屬津貼人即原告
    請領云云，並不足採。
  (四)退步言，縱認被保險人生前已符合老年給付要件，其死亡後
    遺屬仍得領受老年給付，惟被保險人於90年7月27日退職退
    保時並未向被告提出申請老年給付，遲至93年6月間始由原
    告提出，業已逾勞工保險條例第30條規定之2年請求權時效
    期間，該時效規定與被告有無盡教示義務無關。原告主張被
    告未盡教示義務，其仍得領受被保險人之老年給付云云，亦
    不足採。
五、綜上所述，原告之所訴各節，均無可採，原處分否准所請被
    保險人之老年給付，認事用法，並無違誤，爭議審定及訴願
    決定，遞予維持，亦無不合，原告訴請如聲明所示，於法無
    據，應予駁回。
六、兩造其餘攻擊防禦方法，核與前開論斷結果無礙，爰不逐一
    論究，併此敘明。
據上論結，本件原告之訴為無理由，爰依行政訴訟法第98條第3
項前段，判決如主文。
中　　華　　民　　國　　94　　年　  12　　月　 21  　 日
                        第三庭審判長法  官  王立杰
                                    法  官  黃本仁
                                    法  官  胡方新
上為正本係照原本作成。
如不服本判決，應於送達後20日內，向本院提出上訴狀並表明上
訴理由，如於本判決宣示後送達前提起上訴者，應於判決送達後
20日內補提上訴理由書（須按他造人數附繕本）。
中　　華　　民　　國　　94　　年　  12　　月　 21  　 日
            　　　　　　　　 　　   書記官  陳幸潔
